【裁判字號】    90,訴,245
【裁判日期】    900731
【裁判案由】    偽造文書
【裁判全文】
臺灣嘉義地方法院刑事判決                            九十年度訴字第二四五號
    公  訴  人  臺灣嘉義地方法院檢察署檢察官
    被      告  乙○○
    選任辯護人  王秀哲
    被      告  甲○○
    選任辯護人  黃曜春
右列被告等因偽造文書案件，經檢察官提起公訴（九十年度偵字第八三一、一六六一
號），本院判決如左：
    主  文
乙○○行使偽造私文書，足以生損害於公眾及他人，處有期徒刑陸月，如易科罰金，
以參佰元折算壹日。偽造之吉林省梅河口市公證處之（九九）吉梅證字第一０五號公
證書上之「梅河口市公證處」印文及海基會（２０００）核字第４２４３５號證明上
「財團法人海峽交流基金會」印文，均沒收。
甲○○無罪。
    事  實
一、緣甲○○之居住大陸地區妻子石淑賢不願與其離婚，甲○○於民國八十七年間向
    本院民事庭提起離婚之訴，經本院於八十八年四月十三日以八十七年度婚字第三
    三三號駁回。甲○○為能與石淑賢離婚，乃於八十九年初某日，委由乙○○前往
    大陸地區海南省辦理離婚。詎乙○○竟與姓名、年籍不詳之大陸地區人士，共同
    基於偽造文書概括犯意之聯絡，由該不詳之人，先後在大陸地區海南省某處偽造
    甲○○已與其妻石淑賢於一九九九年十二月三十日經吉林省通化市人民法院調解
    離婚之吉林省梅河口市公證處之（九九）吉梅證字第一０五號公證書（下稱公證
    書）及財團法人海峽交流基金會（下稱海基會）（２０００）核字第４２４３５
    號證明（下稱海基會證明）各一紙。乙○○於八十九年七月十日將上開公證書及
    海基會證明交由不知情之甲○○，並一同前往嘉義縣鹿草鄉戶政事務所，以甲○○已在大陸地區與其妻石淑賢離婚，須登載於戶籍上為由，使該戶政事務所不知
    情之戶籍員丙○○陷於錯誤，將該離婚登記不實之事項，登載於其職務所掌之公
    文書即戶籍登記簿上，足以生損害於甲○○、石淑賢及嘉義縣鹿草鄉戶政事務所
    戶政管理之正確性。嗣於八十九年十一月二十九日因石淑賢欲申請入境，遭內政
    部警政署入出境管理局駁回，而提出訴願後，為警循線查獲上情，並經海基會函
    請偵辦。
二、案經臺灣嘉義地方法院檢察署檢察官自動檢舉偵查起訴。
    理  由
甲、被告乙○○部分：
一、訊據被告乙○○矢口否認偽造文書犯行，先是辯稱：「我是要幫他（指甲○○）
    去大陸相親，不是要辦離婚」云云（詳本院九十年五月十日訊問筆錄），嗣改辯
    稱：伊從事介紹兩岸人民之婚姻，甲○○原係找伊介紹相親，但後來得知甲○○
    有婚姻關係，而退還向甲○○所收取之訂金。之後甲○○委託伊辦理離婚手續，
    伊前往大陸找專門代辦文書之人，並轉交甲○○所交付之資料以取得大陸之公證
    書。嗣取得公證書後，伊持以向海基會辦理文書驗證，惟以公證書之副本尚未收
    到而無法驗證，經係再次前往大陸請人代辦文書驗證。文書驗證完成，取得公證
    書及海基會之證書後，乃會同甲○○前往嘉義縣鹿草鄉戶政事務所辦理離婚戶籍
    登記，惟伊不知該證書及公證書係偽造，且甲○○所呈之錄音帶是非法錄音云云
    。
二、經查：
  （一）甲○○與石淑賢於八十三年與石淑賢結婚之事實，有中華人民共和國吉林省
        梅河口市公證處（九四）吉梅證字第八一號公證書在卷可查，又甲○○於八
        十九年七月十日向嘉義縣鹿草鄉戶政事務所申請離婚登記之事實，有戶籍謄
        本及申請書附卷可稽。又被告甲○○因欲與其妻石淑賢離婚，而委由被告乙○○前往大陸地區辦理之事實，業據被告甲○○於偵查中陳稱：「（問：你
        太太石淑賢有無同意與你離婚？）沒有」，「（問：你太太不同意與你離婚
        ，為何你去辦離婚？）她不要來臺灣，我不想與她再維持婚姻，我就委託乙○○至大陸去辦，第一次去沒辦成，退還五萬元，第二次辦成，我給他費用
        四萬元。他去大陸及海基會辦妥，並帶我去戶政事務所辦完，我才付他四萬
        元」等語（詳八十九度發查字第六七五號偵卷第十四頁）明確。
  （二）依被告甲○○提出之於九十年一月二十二日上午十一時三十分許，被告甲○○之弟黃川晃與被告乙○○之通話之電話錄音帶，經本院於九十年五月十日
        當庭勘驗該錄音帶，認與被告甲○○於偵查中所提之譯文相符。其中被告乙○○稱：「我現在坦白和你說，我在海南島那邊有認識的人，是我花錢叫人
        下去辦的，當然這件事情沒有經過海基會的你知道嗎？因為你大哥跟我說石
        淑賢完全沒有辦法找到」，「因為你大哥告訴我，我完全找不到石淑賢，那
        就沒有辦法和她辦離婚，那因為我在海南島那邊我有認識的人，花錢叫人下
        去辦的，第一次沒有成功，把錢退回來，說海南島那邊抓的很緊，那個公證
        人不敢辦，後來因為有人委託我辦結婚才又有來往，因為辦結婚都是塞紅包
        ，他和我有來往，所以我又叫他幫忙辦，但是沒有經過臺灣海基會，這樣你
        知道嗎？」等語（詳八十九年度發查字第六七五號偵卷第四十七頁）。且被
        告乙○○於偵查時亦供稱：「八十八年我在周銀水家聽甲○○說要與他太太
        離婚，我才說我在海南島做生意，我去海南島幫他問，後來因他太太在吉林
        省，所以沒有下文」等語（詳八十九度發查字第六七五號偵卷第四十一頁背
        面），核與被告甲○○於審理中陳稱：「乙○○說可以辦離婚，我父親第一
        次在我家拿二萬元給他訂金，第二次也在周銀水處拿二萬元給他，因為他說
        已經辦好了，他叫我帶印章、身分證、戶口名簿一起到周銀水家，後來乙○○載我到鹿草辦戶口的地方去，後來又要五萬元，做為去大陸費用，我們沒
        有給他」等語（詳本院九十年五月十日訊問筆錄）相符，足證被告乙○○知
        悉被告甲○○與石淑賢有婚姻關係，並確有為被告甲○○前往大陸地區海南
        省辦理離婚事宜，並交由大陸地區海南省不詳之人非依不合法程序辦理等事
        實，被告乙○○初辯稱是為被告甲○○辦相親云云，不足採信。
  （三）被告乙○○復於本院九十年七月十六日審判期日提出相片一幀，欲證明伊係
        循該相片上之電號號碼，請不詳之人代辦被告甲○○與石淑賢之離婚，不知
        該人交付之上開公證書及海基會證明書係偽造云云。惟查：
      海基會與大陸「海峽兩岸關係協會」簽訂之「兩岸公證書使用查證協議」第
        二條明訂，雙方同意相互寄送涉及繼承、收養、婚姻、出生、死亡、委託、
        學歷、定居、扶養親屬、財產權利證明公證書、稅務、病歷、經歷、專業證
        明公證書副本，因此大陸地區公證員協會須主動將涉及我方人民離婚之公證
        書副本寄交海基會以供驗核；又臺灣地區人與與大陸地區人民於大陸地區離
        婚後，取得大陸當地縣、市公證處相關公證書後，須由當事人持公證書正本
        親至海基會或以郵寄方式向海基會申請文書驗證，經海基會與大陸地區公證
        員協會寄交之同字號公證書副本核驗，正、副本相符，且公證書內容未違反
        法令或公序良序，未製作失誤，無「兩岸公證書使用查證協議」第三條待查
        證之事由者，即核發驗證證明，有海基會九十年六月十九日（九○）海惠（
        法）字第五九六八號函號附卷可稽。
      而被告乙○○如何為被告甲○○辦離婚之事實，被告乙○○先於審理時供稱
        ：「（問：答辯狀所稱代辦人為何？）我也叫大陸方面幫我查，他的名字我
        不知道，我是在海南島酒店外面牆壁上看到有人代辦，請他們辦的，我收到
        公證書之後才到海基會去辦驗證，他們說副本沒有收到不能辦，後來我又回
        海南島告訴代辦人員說不能辦，他就幫我辦，他又向我要五千元，他說找台
        灣人辦，之後就寄給我了」等語（詳本院九十年五月二十八日訊問筆錄），
        均未依上述「兩岸公證書使用查證協議」辦理，足證被告乙○○係以非法方
        式為被告甲○○辦理離婚。
      至被告乙○○嗣後改稱「（問：照片在何處拍的？你為何此電話可以合法辦
        理公證書？）是在海南省瓊海市拍的，房子是住家」等語（詳本院九十年七
        月十六日審判筆錄），且該相片上載電號碼旁係「辦文憑證件」，亦非辦理
        離婚事宜前後反覆，其供述顯有不實。是此部分尚不足以為被告乙○○為有
        利之證據。
  （四）被告乙○○取得上開公證書及海基會證明書後，與被告甲○○於八十九年七
        月十日前往嘉義縣鹿草鄉戶政事候所辦理離婚登記之事實，亦據被告甲○○
        於審理中陳稱：「因為他說已經辦好了，他叫我帶印章、身分證、戶口名簿
        一起到周銀水家，後來乙○○載我到鹿草辦戶口的地方去」等語（詳本院九
        十年五月十日訊目筆錄）明確，又證人即嘉義縣鹿草鄉戶政事務所戶籍員丙○○於審理中證稱：「（問：【提示海基會證明及公證書】是否為被告所帶
        去申請的？）是的，就書面來看，和我以前所承辦的證書相同，我們審核書
        面，當事人若相符的話，就會受理」等語（詳本院九十年五月二十八日訊問
        筆錄）相符。至證人丙○○證稱：「（問：你有無印象被告二人去辦理本件
        離婚，甲○○是否帶包包？）甲○○去辦的時候我有點印象，至於乙○○因
        為窗口人很多我記不得了，是否有包包我也不清楚，我們只受理窗口上的東
        西，當事人帶什麼東西我們不會注意」等語（詳本院九十年五月二十八日訊
        問筆錄），固未證明告乙○○有同往辦理離婚登記。惟查證人丙○○係戶籍
        員，而辦理戶籍民眾甚多，且本件係於八十九年七月十日發生，自難要求證
        人丙○○為清晰之記憶。
  （五）至被告乙○○以上開被告甲○○提出之錄音帶係非法錄音置辯，按無故以錄
        音竊錄他人非公開之活動、言論或談話者，刑法第三百十五條之一固有刑罰
        規定，惟該條文係指第三人竊錄他人非公開之活動、言論或談話而言。查本
        件錄音帶係被告甲○○之弟黃川晃於九十年一月二十二日及同年二月四日與
        被告乙○○通話所錄，而提供被告甲○○。是該錄音帶係通話之當事人即黃
        川晃，就其與乙○○電話通話時錄音，而與上開條文不符，自不違法。
  （六）此外，並有被告二人持以向嘉義縣鹿草鄉戶政事務所辦之離婚登記申請書附
        於本院卷，及甲○○之戶籍謄本一紙、偽造之財團法人海峽交流基金會（２
        ０００）核字第四二四三五號證明、吉林省梅河口市公證處之（九九）吉梅
        證字第一０五號公證書各一紙附卷可佐。
  （七）綜上，被告乙○○所辯，均係卸責之詞，不足採信，本件事證明確，其犯行
        堪以認定。
三、核被告乙○○所為，係犯刑法第二百十六條、第二百十條行使偽造私文書及第二
    百十四條之罪。其與不詳姓名之人就刑法第二百十條之偽造私文書犯行，有犯意
    之聯絡及行為之分擔，皆為共同正犯。其先後偽造吉林省梅河口市公證處之（九
    九）吉梅證字第一０五號公證書及財團法人海峽交流基金會（２０００）核字第
    四二四三五號證明等二次犯行，時間緊接，所犯罪名相同，顯係出於概括之犯意
    為之，為連續犯，爰依刑法第五十六條之規定以一罪論，並加重其刑。被告乙○○利用不知情之甲○○持前揭公證書、海基會證明書向不知情之嘉義縣鹿草鄉戶
    政事務所戶籍員為離婚之登記，為間接正犯。又被告乙○○利用不知情之甲○○
    持上揭公證書及海基會證明，向嘉義縣鹿草鄉戶政事務所為離婚之登記，係一行
    為觸犯二相同罪名，屬想像競合，應從一情節較重者處斷。其次被告乙○○就偽
    造吉林省梅河口市公證處之（九九）吉梅證字第一０五號公證書上之「梅河口市
    公證處」印文及財團法人海峽交流基金會（２０００）核字第四二四三五號證明
    上之「財團法人海峽交流基金會」印文之行為，為偽造私文書之行為之一部；又
    其偽造文書後持以行使，偽造之低度行為為行使之高度行為所吸收，均不另論罪
    。再所犯上開二罪間，有方法結果之牽連關係，請依牽連犯之規定從一重之行使
    偽造私文書罪處斷。爰審酌被告乙○○利用兩岸關係不明，而其經常往來兩岸之
    機會，以非法方式為被告甲○○辦理離婚事宜，及其品行、生活狀況、智識程度
    、犯罪所生之損害，而犯罪後尚稱：「這一件事第一點我先跟你說一下，二月一
    日去的時候，叫你大哥跟法官說是黃牛辦的，這件事情你把我拖下去，跟沒有拖
    下去後果是一樣的，而且越複雜，我可以跟你說的是這樣而已」，「現在我跟你
    說這件事情的嚴重性，你拖我下去我脫不了關係，如果你大哥說是叫一個黃牛辦
    的又不認識那個人」等語（詳八十九年度發查字第六七五號偵卷第四十八頁背面
    ），又「我告訴你，那是你沒有碰過這種事情，你才會怕那個偽造文書，是因為
    你大哥明知道那離婚證書是假的，他又拿去辦，那會偽造文書。他又不知道那是
    假的，他怎麼算的上是偽造文書，陳情書你趕快寫，不用再去問別人了」等語（
    詳八十九年度發查字第六七五號偵卷第五十二頁），意圖掩飾犯行，態度不佳等
    一切情狀，量處如主文所示之刑。另被告所犯之罪於修正後已得易科罰金，經比
    較結果，以修後之新法有利於被告，依刑法第二條第一項前段之規定，應適用新
    法，爰依修正後刑法第四十一條第一項前段之規定，諭知其易科罰金之折算標準
    。
四、偽造之吉林省梅河口市公證處之（九九）吉梅證字第一０五號公證書上之「梅河
    口市公證處」印文及海基會（２０００）核字第４２４３５號證明上「財團法人
    海峽交流基金會」印文，雖未扣案，惟仍應依刑法第二百十九條規定沒收之。而
    偽造之吉林省梅河口市公證處之（九九）吉梅證字第一０五號公證書及海基會（
    ２０００）核字第４２４３５號證明，係被告乙○○交由被告甲○○持以向嘉義
    縣鹿草鄉戶政事務所辦理離婚申請登記之用，已非被告乙○○所有，爰不為沒收
    之諭知，附此敘明。
乙、被告甲○○部分：
一、公訴意旨另以：被告甲○○明知其居住大陸地區妻子石淑賢不願與其離婚，並於
    八十七年間向本院民事庭提起離婚之訴，於八十八年四月十三日為該院駁回離婚
    之訴確定，竟於八十九年年初某日，夥同有共同犯意聯絡之被告乙○○，由乙○○負責於不詳時、地偽造甲○○已與其妻石淑賢於一九九九年十二月三十日經吉
    林省梅河口市通化市人民法院調解離婚之公證書及海基會證明後，於八十九年七
    月十日共同持乙○○所偽造之公證書及證明書，赴嘉義縣鹿草鄉戶政事務所，以
    甲○○已在大陸地區與其妻石淑賢離婚，須登載於戶籍上為由，使該戶政事務所
    不知情之公務員陷於錯誤，將該離婚登記不實之事項，登載於其職務所掌之公文
    書即戶籍登記簿上，足以生損害於該事務所業務管理之正確性。因認被告甲○○
    亦涉犯刑法第二百十六條、第二百十條及第二百十四條等罪嫌。
二按犯罪事實應依證據認定之，無證據不得推定其犯罪事實；又不能證明被告犯罪
    或其行為不罰者，應諭知無罪之判決，刑事訴訟法第一百五十四條第三百零一
    條第一項分別定有明文。
三、公訴人認被告甲○○涉犯刑法第二百十六條、第二百十條及第二百十四條等罪嫌
    ，係以被告甲○○曾於八十七年間具狀向台灣嘉義地方法院民事庭請求裁判與其
    妻石淑賢離婚，嗣經該院審理結果，於八十八年四月十三日判決甲○○敗訴確定
    ，有該院八十七年度婚字第三三三號判決書足憑，足見石淑賢並不願意與甲○○
    離婚，豈會同意與甲○○之委任人乙○○在大陸地區自願離婚，並辦理公證離婚
    證明？何況依乙○○名片上所載，係「專門介紹海南島新娘」，而石女係住在大
    陸地區之吉林省通化市，兩地分屬不同行政區域，且相距千百里，如何能為甲○○辦理離婚登記？顯見甲○○於委任乙○○代辦離婚事宜，已有認識係由乙○○
    至大陸地區以非法取得大陸官方文件或偽造文件，並利用目前無法確認大陸證明
    文件之真假，以魚目混珠方式，取得非法大陸文件或偽造文件，以達成其辦理離
    婚登記目的。且被告甲○○亦承認被告乙○○有持上開公證書及海基會證明前往
    嘉義縣鹿草鄉戶政事務所為離婚登記，並有戶籍謄本一紙、內政部警政署入出境
    管理局不予許可處分書、訴願書、海基會函文各一紙附卷可佐為依據。
四、訊據被告甲○○固承認有於右揭時、地委由被告乙○○至大陸地區代辦離婚事宜
    ，且由乙○○交付上述偽造公證書及海基會證明書後，至戶政事務所辦理離婚登
    記之事實（詳九十年二月一日偵查筆錄），然辯稱：其不知右揭文件係偽造的，
    而大陸地區婚姻法規定，自願離婚者無須親自辦理云云。
五、經查：
  （一）被告甲○○曾於本院民事庭提出離婚之訴，並經本院駁回，有本院八十七年
        度婚字第三三三號民事判決可稽，惟此僅能證明被告甲○○於八十八年四月
        十三日當時與石淑賢離婚未達成，而被告甲○○仍急欲與石淑賢離婚，有被
        告甲○○於審理中供稱：「乙○○說可以辦離婚，我父親第一次在我家拿二
        萬元給他訂金，第二次也在周銀水處拿二萬元給他，因為他說已經辦好了，
        他叫我帶印章、身分證、戶口名簿一起到周銀水家，後來乙○○載我到鹿草
        辦戶口的地方去，後來又要五萬元，做為去大陸費用，我們沒有給他」等語
        （詳本院九十年五月十日訊問筆錄）明確。
  （二）被告甲○○於偵查時供稱：「（問：你太太不同意與你離婚，為何你去辦離
        婚？）她不要再來臺灣，我不想與她再維持婚姻，我就委託乙○○至大陸去
        辦」等語，足證被告甲○○因在臺灣與石淑賢判決離婚不成，而委託被告乙○○前往大陸辦理離婚事宜。
  （三）證人周銀水於偵查中陳稱：「（問：甲○○有無請你代為委託乙○○去大陸
        辦他與他太太石淑賢之離婚手續？）是甲○○來我家找我談他與他太太之事
        ，問我怎麼辦，我因認識乙○○，知道他在大陸做生意，所以我就找乙○○
        辦看看」等語（詳八十九度發查字第六七五號偵卷第四十三頁）。而被告乙○○如何偽造公證書及海基會證明之事實，已如前述。
  （四）再依前述被告甲○○之弟黃川晃與被告乙○○之錄音帶內容，被告乙○○稱
        ：「因為你大哥告訴我，我完全找不到石淑賢，那就沒有辦法和她辦離婚，
        那因為我在海南島那邊我有認識的人，花錢叫人下去辦的，第一次沒有辦成
    功」（詳八十九年度發查字第六七五號偵卷第四十七頁背面第一行）；「（
        晃：你辦我大哥這件是不是走後門？）現在變成沒有這樣辦是不可能辦成的
        」，「（晃：你辦我大哥這件是走後門就對了。）對，是走後門辦的」（詳
        八十九年度發查字第六七五號偵卷第四十八頁背面第五行以下）；「這件事
        不會牽連到你大哥」，「（晃：為什麼不會牽連到，你說個理由給我聽。）
        因為不是你大哥辦的，跟你大哥沒有關係」（詳八十九年度發查字第六七五
        號偵卷第四十九頁背面第一行以下）等語，足證被告甲○○不知被告乙○○
        交付之上述公證書及海基會證明係偽造。
五、綜上，被告甲○○既不知被告乙○○交付之公證書及海基會證明係偽造，則其持
    之前往嘉義縣鹿草鄉戶政事務所辦申請辦理離婚，自難認有使公務員登載不實之
    犯行。此外查無證據足資認定被告甲○○確有上開公訴人所指犯行，不能證明其
    犯罪，依法應諭知無罪之判決。
據上論斷，應依刑事訴訟法第二百九十九條第一項前段、第三百零一條第一項，刑法
第二條第一項前段、第二百十六條、第二百十條、第二百十四條、第二十八條、第五
十六條、第五十五條、第四十一條第一項前段，罰金罰鍰提高標準條例第一項前段、
第二條，判決如主文。
本案經檢察官劉仲慧到庭執行職務
中    華    民    國      九十      年      七      月        三十一    日
                                      臺灣嘉義地方法院刑事第三庭
                                          法  官  張  育  彰
右正本證明與原本無異。
如不服本判決，應於判決送達後十日內向本院提出上訴狀( 應附繕本 )。
中    華    民    國      九十      年      七      月        三十一    日
                                          書記官  馮  澤  文
附錄法條：刑法第二百十條
偽造、變造私文書，足以生損害於公眾或他人者，處五年以下有期徒刑。刑法第二百
十四條明知為不實之事項，而使公務員登載於職務上所掌管之公文書，足以生損害於
公眾或他人者，處三年以下有期徒刑、拘役或五百以下罰金。
刑法第二百十六條
行使第二百十條至第二百十五條之文書者，依偽造、變造文書或登載不實事項或使登
載不實事項之規定處斷。


司法院資訊處製作；財團法人民間司法改革基金會備份。
